【裁判字號】    94,保險上易,15
【裁判日期】    950802
【裁判案由】    損害賠償
【裁判全文】
臺灣高等法院民事判決              94年度保險上易字第15號
上  訴  人  山林貨櫃運輸有限公司
法定代理人  丁○○
上  訴  人  戊○○
被上訴人    富邦產物保險股份有限公司
法定代理人  甲○○
訴訟代理人  乙○○
上列當事人間損害賠償事件，上訴人對於中華民國94年 2月15日
臺灣基隆地方法院92年度保險字第17號第一審判決提起上訴，經
本院於95年7月19日言詞辯論終結，判決如下：
    主      文
上訴駁回。
第二審訴訟費用由上訴人連帶負擔。
    事實及理由
一、被上訴人起訴主張：上訴人戊○○受僱於上訴人山林貨櫃運
    輸有限公司（下稱山林公司，與戊○○合稱上訴人等二人）
    擔任司機，於民國（下同）91年9月8日12時10分許駕駛山林
    公司所有車號 KT－653號營業貨櫃曳引車，自基隆港第一貨
    櫃中心沿基隆港西岸聯外道路往桃園方向行駛，途經台二己
    線南下 2.7公里處時，由內側車道突然滑行至外側車道，且
    未打方向燈而撞及右側護欄，致被上訴人所承保由訴外人廖
    永坤駕駛銓通貨櫃貨運有限公司（下稱銓通公司）所有之車
    號401-KA曳引車閃避不及而撞及戊○○駕駛之曳引車，被上
    訴人於支付該車之修復費用新台幣（下同） 937,143元後，
    依據保險法第53條之規定取得代位求償權，自得向上訴人山
    林公司及戊○○請求連帶賠償損害等情。爰依民法第184 條
    、第188條、第191條之2、第196條及保險法第53條之規定，
    求為命：上訴人等二人應連帶給付被上訴人937,143元，及
    自92年7月12日起至清償日止，按年息百分之五計算之利息
    ，暨以願供擔保請准宣告假執行之判決。（原審判命上訴人
    等二人連帶給付被上訴人599,979元本息，並駁回被上訴人
    其餘之請求，上訴人等二人就其敗訴部分均聲明不服，被上
    訴人則未聲明不服）並答辯聲明：上訴駁回。
二、上訴人等二人則以：本件是因訴外人廖永坤駕車違規跨越路
    肩邊線，加速超車，且其車並無煞車反應，直接追撞戊○○
    駕駛之車輛，而造成訴外人廖永坤所駕車輛車頭之損壞，戊
    ○○駕駛車輛並無因變換車道切入訴外人廖永坤之車前，亦
    無疏未注意顯示方向燈之違規，故本件事故之發生廖永坤之
    過失程度更甚於戊○○；且山林公司之車輛亦因廖永坤之過
    失而受損，經送修支出79,625元，山林公司自得對被上訴人
    主張抵銷。又事故發生後，雙方於修車廠共同會勘估價修理
    費約400,000元，與被上訴人請求修護費用937,143元，相差
    兩倍以上，自有疑問，況按一般修車慣例，均會將更換拆除
    之零件，保存堆放供兩造或保險公司理賠人員查核，因此僅
    依被上訴人提出之估價單上所列之更換零件，無法知其實際
    有無更換或有無必要更換。又訴外人廖永坤所駕車輛車頭之
    損壞，非不能回復原狀或回復原狀顯有困難，無將整個車頭
    換新之必要，其因更換新車頭所增加約 200,000元之費用，
    不能列入賠償總額計算。另關於本件事故之發生，被上訴人
    有投保再保險且已受保險理賠，則此部分損害已受填補，應
    從其理賠金額中扣除等語，資為抗辯。並上訴聲明：(一)原判
    決不利於上訴人等二人部分廢棄。(二)上廢棄部分，被上訴人
    在第一審之訴及假執行之聲請均駁回。
三、被上訴人主張山林公司之受僱人戊○○於上述時、地駕駛山
    林公司所有之營業貨櫃曳引車，由內側車道突然滑行至外側
    車道，且未打方向燈而撞及右側護欄，致被上訴人所承保由
    訴外人廖永坤駕駛銓通公司所有之曳引車（下稱系爭曳引車
    ）不及反應而撞及戊○○駕駛之曳引車，致系爭曳引車車頭
    受損，被上訴人已支付系爭曳引車之修復費用937,143 元之
    事實，業據提出現場照片、車損照片、理賠申請書、估價單
    、發票等件為證，戊○○等二人對於駕車肇事之事實，並不
    爭執，惟否認有過失之情形，並以上述情詞置辯。故本件兩
    造爭執之點在於：戊○○就系爭曳引車之損害有無過失？上
    訴人等二人是否應賠償系爭曳引車之修理費用？系爭曳引車
    之修理費用為多少？被上訴人得請求之損害賠償金額為多少
    ？被上訴人之保險代位權應否扣除再保險分攤部分？上訴人
    等二人可否就山林公司所有之曳引車損害主張抵銷？茲分述
    之。
四、被上訴人就系爭曳引車之損害有無過失？
  (一)查戊○○於91年9月8 日警訊時陳稱：「我今（8）日從第一
    貨櫃中心出發，行經信義隧道出口，發現機械故障而失控偏
    向內車道行駛約20至30公尺左右後無法控制進而滑行至外車
    道。前右輪擦撞到護欄後，後車輛隨後就撞到我的板架（後
    右角）就停住了。（你當時失控有無打方向燈？）沒有，因
    當時緊張，來不及打方向燈。」等語，有偵訊筆錄影本在卷
    可稽（見原審卷第74頁），足證事故發生當時，戊○○與廖
    永坤所駕駛車輛均在外側車道由北往南方向行駛。戊○○因
    車輛失控先偏向內側車道，繼而滑行至外側車道並撞及護欄
    ，隨即遭在後由廖永坤駕駛之半聯結車追撞。
  (二)依事故現場圖所示，本件交通事故發生後，戊○○所駕駛車
    輛車頭斜停於路肩抵住護欄，車身往右偏停於外側車道。廖
    永坤所駕系爭曳引車停於外側車道，車頭向左偏並撞及前車
    右後板架部位。顯見廖永坤在外側車道行駛中，因前車向右
    滑行而閃避不及，以致車頭向左追撞前車右後部位甚明。
  (三)按「行車前應注意之事項，依左列規定：一、方向盤、煞車
    、輪胎、燈光、雨刮、喇叭、照後鏡及依規定應裝設之行車
    紀錄器、載重計與轉彎、倒車警報裝置等須詳細檢查確實有
    效。」「變換車道時，應先顯示方向燈光或手勢。」道路交
    通安全規則第89條第1項第1款、第91條第6款分別定有明文
    。戊○○於行車前疏未依規定檢查車況，使車輛於行車中途
    失控，於車輛變換車道時，又未依規定顯示方向燈光或手勢
    ，因而發生本件行車事故，且依當時情形，又無不能注意之
    情事，竟疏未注意因而發生本件行車事故，有內政部警政署
    基隆港務警察局調取本件交通事故偵訊筆錄、道路交通事故
    調查報告表、呼氣酒測紀錄黏貼卡、交通事故現場草圖交通
    事故當事人通訊資料表等相關案卷在卷可稽，戊○○就本件
    交通事故之發生有過失，堪以認定。台灣省基宜區車輛行車
    事故鑑定委員會鑑定及台灣省車輛行車事故覆議鑑定委員會
    覆議結果，亦認為本件交通事故上訴人戊○○之過失行為係
    肇事主因，有台灣省基宜區車輛行車事故鑑定委員會鑑定意
    見書及台灣省車輛行車事故覆議鑑定委員會函在卷可稽，戊
    ○○辯稱其就本件交通事故之發生並無過失云云，並無可採
    。
  (四)另按「汽車在同一車道行駛時，除擬超越前車外，後車與前
    車之間應保持隨時可以煞停之距離。汽車行駛時，駕駛人應
    注意車前狀況及兩車併行之間隔，並隨時採取必要之安全措
    施。」道路交通安全規則第94條第1項、第3項亦有明文規定
    。戊○○駕駛之車輛因失控而先偏向內側車道再滑行至右側
    之外線車道，速度並非甚快，廖永坤駕車在後，如其保持相
    當距離，注意車前狀況，應有相當時間可以隨時煞停，竟疏
    未注意而追撞戊○○所駕駛車輛，亦有過失，堪以認定。本
    院認為戊○○與廖永坤之過失責任分別為百分之七十及百分
    之三十，上訴人等二人辯稱戊○○駕駛車輛並無因變換車道
    切入訴外人廖永坤之車前，亦無疏未注意顯示方向燈之違規
    ，故無過失云云，核與戊○○在警訊時之陳述不符，自無可
    採。至於台灣省基宜區車輛行車事故鑑定委員會鑑定及台灣
    省車輛行車事故覆議鑑定委員會覆議結果，認為本件交通事
    故廖永坤則無肇事因素，此部分與事實尚有不符，為本院所
    不採，併此說明。
五、上訴人是否應賠償系爭曳引車之修理費用？系爭曳引車之修
    理費用為多少？被上訴人得請求之損害賠償金額為多少？
  (一)按「因故意或過失，不法侵害他人之權利者，負損害賠償責
    任。」、「汽車、機車或其他非依軌道行駛之動力車輛，在
    使用中加損害於他人者，駕駛人應賠償因此所生之損害。」
    「受僱人因執行職務，不法侵害他人之權利者，由僱用人與
    行為人連帶負損害賠償責任。」民法第184條第1項前段、第
    191條之2前段、第188條分別定有明文。 山林公司受僱人戊
    ○○駕駛車輛因過失致被上訴人所承保之系爭曳引車受損，
    既經認定，山林公司與戊○○自應連帶負賠償責任。
  (二)次按「負損害賠償責任者，除法律另有規定或契約另有訂定
    外，應回復他方損害發生前之原狀。因回復原狀而應給付金
    錢者，自損害發生時起，加給利息。第一項情形，債權人得
    請求支付回復原狀所必要之費用，以代回復原狀。」「不能
    回復原狀或回復顯有重大困難者，應以金錢賠債其損害。」
    民法第213條、第215條定有明文。又「依民法第一百九十六
    條規定請求物被毀損所減少之價額，得以修復費用為估定之
    標準，但以必要者為限（例如：修理材料以新品換舊品，應
    予折舊）」有最高法院七十七年度第九次民事庭會議決議可
    稽。
  (三)被上訴人主張系爭曳引車之修復費用 937,143元（零件部分
    為867,543元、工資費用69,600 元），業據提出估價單、發
    票等件為證，且經台灣區汽車修理工業同業工會公會鑑定結
    果，如以更換全空車頭之方式，系爭曳引車不含空車頭價格
    之修理費用為936,493元（零件費用826,265元，鈑金工資11
    0,22 8元），此有該公會鑑定函在卷可稽，並經及證人即鑑
    定人丙○○到庭結證屬實，而被上訴人所主張之修復費用93
    7,143元已包含空車頭之價格208,800元在內，且係使用副廠
    零件，故被上訴人主張系爭曳引車之修復費用93 7,143元並
    無過高或不實之情形。至於該公會第二次鑑定函所載修理費
    用為781,127元（零件費用689,542元，鈑金工資91,585 元
    ，含半空車頭210,000元在內），是以更換附有基本配備的
    中古「半空車頭」為鑑定標準，核與本件以更換「全空車頭
    」之修理方式不同，自不得採為系爭曳引車修復費用之依據
    。
  (四)查系爭曳引車為91年 6月出廠，有行車執照影本在卷可稽，
    至91年9月8日肇事受損時止，依營利事業所得稅查核準則第
    九十五條第六款規定：「固定資產提列折舊採用定率遞減法
    者，以一年為計算單位，其使用期間未滿一年者，按實際使
    用之月數相當於全年之比例計算之，不滿一月者，以月計」
    之方法計算結果，應以三月計，其汽車及附加零件已有折舊
    ，應將折舊部分予以扣除。依行政院所頒固定資產耐用年數
    表及固定資產折舊率之規定，營業用客車之耐用年數為五年
    ，依定率遞減法每年折舊千分之三百六十九，則被上訴人請
    求之修理費中零件部分為867,543元，依上開標準計算之折
    舊額為80,030元（即3月折舊額為867,543元×0.369×0.25
    ＝80,030元，元以下捨去），扣除折舊額後，被上訴人所得
    請求之零件費用為787,513元，加上不應折舊之工資費用69,
    600元，合計為857,113元。
  (五)按損害之發生或擴大，被害人與有過失者，法院得減輕賠償
    金額，或免除之，民法第217條第1項定有明文。查戊○○與
    廖永坤就本件交通事故之發生同有過失，戊○○與廖永坤之
    過失責任分別為百分之七十及百分之三十，已如上述，是以
    被上訴人僅能請求上訴人等二人賠償前開損失之百分之七十
    即599, 979元。被上訴人逾此部分之請求，於法無據，應予
    駁回。
六、被上訴人之保險代位權應否扣除再保險分攤部分？
  (一)按「被保險人因保險人應負保險責任之損失發生，而對於第
    三人有損失賠償請求權者，保險人得於給付賠償金額後，代
    位行使被保險人對於第三人之請求權；但其所請求之數額，
    以不逾賠償金額為限。」保險法第53條第一項定有明文。被
    上訴人已依保險契約理賠被保險人銓通貨櫃貨運有限公司93
    7,143 元，並已受讓被保險人銓通公司就本件車損所得主張
    之一切損害賠償請求權，有理賠申請書、發票、賠付銷帳系
    統賠索查詢表可稽，則依保險法第53條第一項規定，被上訴
    人得代位行使銓通公司對於上訴人等二人之損害賠償請求權
    。
  (二)上訴等二人人辯稱被上訴人所得代位請求之金額，應扣除已
    受領再保險分攤金額云云。惟被上訴人否認有就系爭曳引車
    單獨另向再保險公司為再保險，亦未就系爭曳引車之損害受
    有再保險公司之理賠等語。經查上訴人等二人就其所主張「
    被上訴人所得代位請求之金額已受領再保險分攤金額」之有
    利於己之事實，並未舉證證明，已難採信。且查被上訴人與
    中央再保險公司所訂之「汽車保險比例再保險合約」第11條
    明訂「…但甲方（即被上訴人）處理任何賠案之殘值或追償
    所得，均應攤還乙方（中央再保險公司）…」，中央再保險
    公司復稱：「本公司與被上訴人間所訂再保險合約並無約定
    再保險人放棄第五十三條第一項之代位權。因此，依據再保
    險實務，代位權均由保險人一併行使，然後再由保險人將代
    位求償所得金額，依各再保險人參與再保險合約之比例，攤
    還給各再保險人。」有合約書影本及中央再保險公司95年 3
    月9日再企字第09510000261號函在卷可稽，故縱被上訴人就
    其汽車險業務，與中央再保險公司訂有再保險合約，亦因中
    央再保險公司已表明由被上訴人一併行使代位權，而得於其
    賠償金額範圍內，代位被保險人向上訴人等二人求償。上訴
    人等二人所引最高法院93年台上字第2060號判決意旨，亦認
    僅在再保險契約當事人無約定或無習慣之情形，始發生代位
    權因再保險人給付保險金予原保險人而移轉予再保險人，與
    本件因中央再保險公司已表明由被上訴人一併行使代位權之
    情形不同，上訴人援引該判決意旨辯稱被上訴人之保險代位
    權應扣除再保險分攤部分云云，自無可採。
七、上訴人等二人可否就山林公司所有之曳引車損害主張抵銷？
  (一)上訴人等二人主張山林公司所有之曳引車亦因廖永坤駕駛系
    爭曳引車自後追撞失控，撞及外側路肩護欄而有損害，經送
    修車廠修復，修復費79,625元 (含車輛拖吊費5,000元)，上
    訴人等二人自得對被上訴人行使抵銷權，主張與被上訴人本
    件請求抵銷云云，並提出估價單、收據、證明書等件為證。
    惟為被上訴人所否認，並辯稱被上訴人未提出車輛損害部位
    之照片及施工照片，更無證明其實際支出修理費用之證明，
    上訴人主張抵銷之修復費非真實及必要等語。
  (二)查上訴人等二人就其主張已支出曳引車修復費79,625元之有
    利於己之事實，並未舉證證明，自難單憑估價單即認上訴人
    等二人受有此部分之損害，至於上訴人所提出之經和工程行
    王碧霞出具之收據及港通通運股份有限公司出具之證明書，
    均屬私文書，既經被上訴人否認其真正，依民事訴訟法第35
    7 條規定，應由上訴人等二人舉證證明其真正，上訴人等二
    人既未舉證證明該私文書之真正，自不得採為有利於上訴人
    等二人之證據。故上訴人等二人以其已支出曳引車修復費79
    ,625 元主張與被上訴人本件請求抵銷，並無可採。
八、綜上所述，山林公司之受僱人戊○○因過失致被上訴人承保
    銓通公司之系爭曳引車受損，山林公司與戊○○應對銓通公
    司連帶負百分之七十賠償責任，而被上訴人已理賠銓通公司
    937,143元，並已受讓銓通公司就本件車損所得主張之一切
    損害賠償請求權，則被上訴人依民法第一百八十四條、第一
    百八十八條、保險法第五十三條之規定，請求上訴人等二人
    連帶給付599,979元及自起訴狀繕本送達翌日（即92年7月12
    日）起至清償日止按年息百分之五計算之利息，為有理由，
    應予准許，逾上開金額部分之請求，於法無據，應予駁回。
    原審就上開應准許部分，為上訴人敗訴之判決，核無違誤，
    上訴意旨，就此部分，仍執陳詞，指摘原判決不當，求予廢
    棄，為無理由，應駁回其上訴。
九、本件事證已臻明確，兩造其餘攻擊防禦方法與判決結果不生
    影響，爰不一一論述。
十、據上論結，本件上訴為無理由，爰判決如主文。
中    華    民    國    95    年    8     月    2     日
                  民事第十二庭審判長法  官  張宗權
                                    法  官  陳永昌
                                    法  官  蕭艿菁
正本係照原本作成。
不得上訴。
中    華    民    國    95    年    8     月    3     日
                                    書記官  王秀雲


司法院資訊處製作；財團法人民間司法改革基金會備份。
